臺灣高等法院刑事判決　　　　　　　　　　　　　九十二年度上易字第三一九四號
　　上　訴　人　臺灣臺北地方法院檢察署檢察官
　　被　　　告　乙○○
右上訴人因被告詐欺案件，不服臺灣臺北地方法院九十二年度易緝字第六一號，中華
民國九十二年八月二十九日第一審判決（起訴案號：臺灣臺北地方法院檢察署八十八
年度偵字第一九八三七號），提起上訴，本院判決如左：
    主  文
上訴駁回。
    理 由
一、公訴意旨略以：被告乙○○意圖為自己不法之所有，明知已無償債能力，竟基於
    概括之故意，先於民國八十二年十二月五日以其名義召集民間互助會，每會新台
    幣（下同）一萬元，連會首共二十一會，告訴人甲○○不疑有詐，乃參加二會，
    並依期限繳交會款，然被告竟在八十四年八月惡性倒會，使告訴人受有三十六萬
    元之損失，又被告在八十三年間，參加告訴人之姐尹慧祥之民間互助會，每會一
    萬元共一會，然被告於第三會即得標，隨後之會款，均要告訴人代繳，每次一萬
    二千元，共代繳十五次。嗣至八十四年八月即不知去向，告訴人方知受騙，案經
    告訴人告訴偵辦，因認被告涉犯刑法第三百三十九條第一項之詐欺取財罪嫌云云
    。
二、按犯罪事實應依證據認定之，無證據不得推定其犯罪事實。又不能證明被告犯罪
    者，應諭知無罪之判決，刑事訴訟法第一百五十四條、第三百零一條第一項分別
    定有明文。次按刑事訴訟法上所謂認定犯罪事實之證據，係指足以認定被告確有
    犯罪行為之積極證據而言，該項證據自須適合於被告犯罪事實之認定，始得採為
    斷罪資料；如未能發現相當證據，或證據不足以證明，自不能以推測或擬制之方
    法，以為裁判之基礎。又刑法第三百三十九條第一項詐欺罪之成立，以意圖為自
    己或第三人不法所有，以詐術使人將本人或第三人之物交付為要件。所謂以詐術
    使人交付，必須被詐欺人因其詐術而陷於錯誤，若其所用方法，不能認為詐術，
    亦不致使人陷於錯誤，即不構成該罪，最高法院二十九年上字第三一○五號、四
    十年台上字第八六號、四十六年台上字第二六○號分別著有判例可資參照。末按
    民事債務當事人間，若有未依債務本旨履行給付之情形，在一般社會經驗而言，
    原因非一；其因不可歸責之事由無法給付，或因合法得對抗他造主張抗辯而拒絕
    給付，其至債之關係成立後，始行惡意遲延給付，皆有可能，非必出於自始無意
    給付之詐欺犯罪一端；又刑事被告依法不負自證無罪之義務，故在別無積極證據
    之情形下，自難違反刑事訴訟法第一百五十四條之規定，以被告單純債務不履行
    之狀態，推定被告自始即有不法所有之意圖而施用詐術。
三、本件公訴人認被告涉犯前揭詐欺取財犯行，無非以告訴人之指訴、會單及本票等
    件為主要依據。訊據被告對於告訴人曾參加其於八十二年十二月五日所召集之互
    助會，且尚屬活會，其亦曾參加告訴人之姐尹慧祥於八十三年七月一日所召集之
    互助會，於得標後告訴人曾為其代墊該互助會死會會款，迄今尚有部分代墊款項
    未返還告訴人之事實坦承不諱，然堅決否認有何詐欺犯行，辯稱：因其遭他人倒
    會，經濟上有困難，方無法支付款項予會腳而倒會，並無詐欺告訴人之意等語。
四、經查：
（一）、原審質之告訴人即證人甲○○何以認為被告涉嫌詐欺一情，證人甲○○證稱
        係因被告所召集之前開互助會僅剩下三會，伊即為其中二會，且被告自八十
        四年五、六月間即不知所蹤，亦未給伊任何交代，因認被告涉嫌詐欺（見原
        審九十二年八月十三日審判筆錄）等語，足認證人甲○○所以認為被告涉嫌
        詐欺，係因被告尚未交付伊該互助會應得之款項，至為明確。本院再詰諸證
        人甲○○被告所召集之前開互助會有無冒標等不法情事，證人甲○○證稱該
        互助會有按時開標，並無冒標情形，最後一次係在八十四年五月五日開標，
        該互助會得標之會員亦均有收到款項等語（見同前審判筆錄），堪認被告自
        八十二年十二月五日召集該互助會後，該互助會確有正常開標運作，被告亦
        有將應支付之款項交付予得標會員，是就證人甲○○之證詞以觀，尚無從窺
        見被告有何施用詐術之情，或有何不法所有之意圖，甚為灼然，準此，自難
        因被告嗣後並未將該互助會順利完會，證人甲○○受有損失，即執此憑認被
        告於召集該互助會之初即有不法所有之意圖及施用詐術之行為，自難率爾以
        詐欺取財罪相繩。
（二）、再者，被告開立本票交付證人甲○○之時間為八十四年五月五日，業據被告
        及證人甲○○供陳在卷，而證人甲○○復證稱被告於八十三年十月一日得標
        後，自八十三年十一月一日起伊即為被告代墊款項，於八十四年五月五日被
        告開立本票給伊，被告每償還一次代墊款項，伊即將本票交還被告，是被告
        目前尚積欠伊自八十四年八月一日起至八十五年十月一日止、每月一萬二千
        元，共計十八萬元之款項，又伊所以為被告代繳會款，係因被告為伊介紹入
        會，伊有責任，當時被告要伊代繳死會會款時，有說其不方便，故請伊先行
        代繳，伊知道被告不方便之原因，因為被告喜歡賭博等語（見同前審判筆錄
        ），是證人甲○○為被告代墊款項後，被告尚有按期支付證人甲○○為其代
        墊之款項，被告並非無還款之意，且被告亦無施用詐術之情，亦甚灼然，綜
        此，被告縱有積欠證人甲○○死會會款十八萬元之情事，亦難認被告所為，
        業已涉犯刑法上之詐欺取財罪。
（三）、至會單二紙，其中一紙僅足以證明被告確有加入證人尹慧祥所召集之互助會
        ，另一紙亦僅足以證明證人甲○○確有加入被告於八十二年十二月五日所召
        集之互助會，本票十五紙則僅足以證明被告確有簽發此等本票交付證人甲○
        ○，然均究不足認被告確有對證人甲○○施用詐術或為自己不法所有之意圖
        ，是均不足為不利於被告之認定，於此一併說明。
五、綜上各情，被告主觀上難認有不法所有之意圖，客觀上復無施用詐術之行為，揆
    諸前揭說明，本件應屬民事糾葛，證人甲○○應循民事訴訟途徑尋求救濟而要求
    被告將前開積欠之款項償還，尚無從以刑法上之詐欺取財罪責相繩，是被告所辯
    無詐欺之意等語，尚堪採信，本院自難僅以前揭證人甲○○之指訴、會單及本票
    等件遽以刑法上之詐欺罪相繩。此外，本院復查無其他積極證據足資證明被告有
    何公訴人所指訴之犯行，不能證明被告犯罪，自應依法諭知無罪之判決。
六、原審因為被告無罪之判決，洵無不當，公訴人上訴意旨略以：被告乙○○於八十
    三年間，明知經濟狀況不佳，遂央求告訴人甲○○引介加入證人尹慧祥於八十三
    年七月一日所召集、每會一萬元之互助會，被告加入後於第三次開標即迅以二千
    元之高額利息搶得標，得標後即未按期繳付死會會款，即可證其意圖為自己不法
    所有之詐欺犯意；告訴人即證人甲○○因受被告拜託，且其身為會首尹慧祥之弟
    ，被告又係甲○○介紹入會等原因，故甲○○先代被告繳付死會會款，然被告又
    無法償還上開死會會款，故甲○○要求被告簽發本票以供擔保，被告始於八十四
    年五月五日簽發之本票在卷可稽，被告對此亦無意見。顯見被告自其召集互助會
    以及參加尹慧祥互助會時，經濟上即已陷入困難，本身並無支付會款能力，其召
    集並參加互助會之旨即意在詐取資金，因之詐得後即有拒付、逃避、潛匿、迄今
    仍未催付等不容否認之事實，其心存不法意圖，情節明灼，至其僅為數期款項之
    清償即不無係掩飾其自始之詐欺犯行。再稽以被告嗣後未返還會款即於八十四年
    八月間逃亡海外，避不見面、聯繫，迄於今（九十二）年四月間始因生病返台就
    醫，且迄今尚未與告訴人達成和解，更可佐證其自始無意清償、犯後態度不佳之
    事實，至被告辯稱係因被倒會無法支付款項予會腳才倒會云云，並未提出任何證
    據以供調查，空言所辯，自難為被告有利之證據云云，固非無見，惟核均為推論
　　之詞，難據為被告論罪之依據，其上訴為無理由，應予駁回。
據上論斷，應依刑事訴訟法第三百六十八條，判決如主文。
本案經檢察官李良忠到庭執行職務。
中　　　華　　　民　　　國　　九十三　　年　　　一　　　月　　　十二　　日
                              臺灣高等法院刑事第二十一庭
                                  審判長法  官  葉　騰　瑞
                                        法  官  莊　明　彰
                                        法  官  江　國　華
右正本證明與原本無異。
不得上訴。
                                        書記官  陳　秋　萍
中　　　華　　　民　　　國　　九十三　　年　　　四　　　月　　　七　　　日
